ACORDAO-COMPLETO-2336595

ACÓRDÃO 3221/2019 ATA 11/2019 - PRIMEIRA CÂMARA

VISTOS, relatados e discutidos estes autos de tomada de contas especial, instaurada pelo Instituto Nacional de Colonização e Reforma Agrária (Incra) , em desfavor do Sr. Edson Luiz de Oliveira, Prefeito de Bragança/PA na gestão 2009-2012, em face da não aprovação da prestação de contas final do Convênio 708853/2009 (Siconv 062551/2009) , cujo objeto foi a execução de obras de construção/complementação de estradas vicinais localizadas na Reserva Extrativista Caeté-Taperaçu, no Município de Bragança/PA,
ACORDAM os Ministros do Tribunal de Contas da União, reunidos em sessão de 1ª Câmara, ante as razões expostas pelo Relator, em:
9.1. considerar revel, para todos os efeitos, o Sr. Edson Luiz de Oliveira, nos termos do art. 12, § 3º, da Lei 8.443/1992;
9.2. julgar irregulares as contas do Sr. Edson Luiz de Oliveira, com fundamento nos arts. 1º, inciso I, 16, inciso III, alínea "c", da Lei 8.443/1992, condenando-o, com base nos arts. 19, caput, e 23, inciso III, da mesma lei, ao pagamento das quantias a seguir discriminadas, com a fixação do prazo de quinze dias, a contar da notificação, para comprovar, perante este Tribunal (art. 214, inciso III, alínea "a", do Regimento Interno) , o recolhimento da dívida aos cofres do Instituto Nacional de Colonização e Reforma Agrária, atualizada monetariamente e acrescida dos juros de mora, calculados a partir da respectiva data de ocorrência, até a data dos recolhimentos, na forma prevista na legislação em vigor:
	DATA DA OCORRÊNCIA
	VALOR ORIGINAL (R$) 

	22/3/2010
	166.244,82

	4/5/2010
	166.244,83

	23/11/2010
	166.244,84

9.3. aplicar ao Sr. Edson Luiz de Oliveira, com fundamento no art. 19, caput, da Lei 8.443/1992, multa prevista no art. 57 da mesma lei, c/c o art. 267 do Regimento Interno do TCU, no valor de R$ 100.000,00 (cem mil reais) , fixando-lhe o prazo de quinze dias, a contar da notificação, para que comprove, perante este Tribunal, o recolhimento da dívida aos cofres do Tesouro Nacional (art. 214, inciso III, alínea "a", do RI/TCU) , atualizada monetariamente desde a data deste acórdão até a data do efetivo recolhimento, se for paga após o vencimento, na forma da legislação em vigor;
9.4. autorizar, desde logo, nos termos do art. 28, inciso II, da Lei 8.443/1992, a cobrança judicial das dívidas, caso não atendidas as notificações; e
9.5. com fundamento no art. 12, inciso IV, da Lei 8.443/1992 c/c o § 7º do art. 209 do Regimento Interno do TCU, remeter cópia deste Acórdão à Procuradoria da República no Estado do Pará, para o ajuizamento das ações civis e penais que considerar cabíveis.

Tomada de contas especial instaurada pelo Incra em desfavor do prefeito de Bragança/PA, no período de 1/1/2009 a 31/12/2012, em razão da não aprovação da prestação de contas final de convênio que tinha por objeto a execução de obras de construção/complementação de 23,80 km de estradas vicinais, localizadas na Reserva Extrativista Caeté-Taperaçu, em área vinculada ao Programa Nacional de Reforma Agrária.

Primeira Câmara

Prefeitura Municipal de Bragança/PA.

3. Interessados/Responsáveis:
3.1. Interessada: Superintendência Regional do Incra em Belém/PA (00.375.972/0003-22).
3.2. Responsável: Edson Luiz de Oliveira (XXX.139.232-XX).

13.1. Ministros presentes: Walton Alencar Rodrigues (Presidente) e Benjamin Zymler.
13.2. Ministro-Substituto convocado: Augusto Sherman Cavalcanti (Relator).
13.3. Ministro-Substituto presente: Weder de Oliveira.

ACORDAO-COMPLETO-2555993

Acórdão 2319/2022 - Plenário

AUGUSTO SHERMAN

A Secex-TCE elaborou a instrução à peça 13, transcrita a seguir, a qual recebeu a aprovação dos dirigentes daquela unidade técnica e o representante do MP/TCU (peça 16) .
"INTRODUÇÃO
1. Trata-se de Tomada de Contas Especial instaurada pelo Instituto Nacional de Colonização e Reforma Agrária (Incra) , em desfavor do Sr. Edson Luiz de Oliveira (CPF XXX.139.232-XX) , prefeito do Município de Bragança/PA, no período de 1/1/2009 a 31/12/2012, em razão da não aprovação da prestação de contas final do Convênio 708853/2009 (peça 3, p. 4557 e 71) , firmado entre o Incra e a prefeitura do Município de Bragança/PA, que tinha por objeto a execução de obras de construção/complementação de 23,80 km de estradas vicinais, localizadas na Reserva Extrativista Caeté-Taperaçu, no Município de Bragança/PA, em área vinculada ao Programa Nacional de Reforma Agrária, no valor de R$ 498.734,48.
HISTÓRICO
2. O Convênio 708853/2009 foi firmado no valor de R$ 498.734,48, à conta do concedente, e R$ 26.249,20, a título de contrapartida. Foram liberados R$ 498.734,48, mediante as Ordens Bancárias 2010OB800525, de 22/3/2010, 2010OB800958, de 4/5/2010, e 2010OB803568, de 23/11/2010 (peça 4, p. 7, 9 e 11) .
3. A vigência inicial do convênio foi de 31/12/2009 a 30/4/2010 (peça 3, p. 71) . Embora não conste nos autos termos aditivos ao convênio alterando sua data de vigência, no Parecer Financeiro 8/2017, de 5/5/2017 (peça 4, p. 13) , consta que a vigência foi de 31/12/2009 a 18/8/2011, conforme se verifica no Sistema de gestão de convênios e contratos de repasse (Siconv) .
4. O objeto do convênio foi fiscalizado pelo concedente, tendo sido emitido o Relatório de Fiscalização de Obras, datado de 16/5/2011 (peça 3, p. 73) , no qual consta que todos os trabalhos numa extensão de 23,80 km de estradas vicinais foram executados, de uma maneira geral, de acordo com as especificações e demais elementos técnicos do termo pactuado, correspondendo a 100% do objeto conveniado.
5. Em 5/5/2017 foi emitido pelo Incra o Parecer Financeiro 8/2017 (peça 4, p. 13-23) , no qual consta que não havia documentação completa da execução financeira no sistema e no processo físico, para embasamento da análise financeira da prestação de contas, apesar das medidas administrativas tomadas, sem êxito.
6. O Sr. Edson Luiz de Oliveira e a prefeitura do Município de Bragança/PA foram notificados pelo Incra em 18/6/2015 e 19/6/2017, respectivamente (peça 4, p. 33 e 35) , acerca da necessidade de regularização das pendências relacionadas à execução do convênio, requerendo a devolução total dos recursos do convênio, caso não fossem sanadas.
7. Em razão do não saneamento das irregularidades apontadas e da não devolução dos recursos, instaurou-se Tomada de Contas Especial (peça 4, p. 61-79) . No Relatório de TCE consta como motivo para a instauração da tomada de contas especial a apresentação da prestação de contas em desconformidade com a legislação vigente. O débito atribuído foi de R$ 498.734,49, de responsabilidade do Sr. Edson Luiz de Oliveira, exPrefeito de Bragança/PA, e da prefeitura do Município de Bragança/PA.
8. A Secretaria de Controle Interno/PR divergiu da conclusão do Relatório do Tomador de Contas Especial quanto à inscrição da pessoa jurídica como responsável solidária na presente Tomada de Contas Especial, tendo em vista o exarado no Acórdão 1651/2017-TCU-Plenário, pois somente haveria a responsabilização direta do ente federado beneficiário de transferência de recursos públicos federais caso houvesse a comprovação de que ele auferiu benefício decorrente da irregularidade cometida, caso contrário, a responsabilidade pelo dano seria exclusiva do agente público (peça 4, p. 89) . Após serem emitidos o Certificado de Auditoria, o Parecer do Dirigente e o Pronunciamento Ministerial (peça 4, p. 92, 94 e 98) , no sentido de irregularidade da prestação e contas, o processo foi remetido a esse Tribunal.
9. Na instrução inicial (peça 8) , analisando-se os documentos dos autos, concluiu-se pela necessidade de realização de citação do Sr. Edson Luiz de Oliveira, prefeito do Município de Bragança/PA, no período de 1/1/2009 a 31/12/2012. Abaixo constam as informações necessárias à caracterização da irregularidade.
Qualificação do responsável: Edson Luiz de Oliveira (CPF XXX.139.232-XX) , prefeito Municipal de Bragança/PA, no período de 1/1/2009 a 31/12/2012.
Irregularidade: não comprovação da boa e regular aplicação dos recursos recebidos por força do Convênio 708853/2009, em razão da ausência de documentação na prestação de contas que permita a comprovação de que o objeto do convênio foi construído utilizando-se os recursos repassados pelo Incra para tal finalidade.
Quantificação do débito:
	VALOR ORIGINAL (R$) 
	DATA DA OCORRÊNCIA
	DÉBITO/CREDITO

	166.244,82
	22/3/2010
	Débito

	166.244,83
	4/5/2010
	Débito

	166.244,84
	23/11/2010
	Débito

Valor total do débito atualizado até 6/5/2018: R$ 795.791,14.
Conduta: não comprovar a boa e regular aplicação dos recursos recebidos por meio do Convênio 708853/2009, em razão da ausência da documentação na prestação de contas que permita a comprovação de que o objeto do convênio foi construído utilizando-se os recursos repassados pelo Incra para tal finalidade.
10. Em cumprimento ao pronunciamento da unidade (peça 10) foi efetuada a citação do responsável. O Sr. Edson Luiz de Oliveira foi devidamente citado por meio do Ofício 85/2018 (peça 11) , o qual foi devidamente recebido conforme AR (peça 12) .
11. Transcorrido o prazo regimental, o responsável permaneceu silente, devendo ser considerado revel, nos termos do art. 12, §3º, da Lei 8.443/1992.
EXAME TÉCNICO
12. Nos processos do TCU, a revelia não leva à presunção de que seriam verdadeiras todas as imputações levantadas contra o responsável, diferentemente do que ocorre no processo civil, em que a revelia do réu opera a presunção da verdade dos fatos narrados pelo autor. Dessa forma, a avaliação da responsabilidade do agente não pode prescindir da prova existente no processo ou para ele carreada.
13. Ao não apresentar sua defesa, o responsável deixou de produzir prova da regular aplicação dos recursos sob sua responsabilidade, em afronta às normas que impõem aos gestores públicos a obrigação legal de, sempre que demandados pelos órgãos de controle, apresentar os documentos que demonstrem a correta utilização das verbas públicas, a exemplo do contido no art. 93 do Decreto-lei 200/67: 'Quem quer que utilize dinheiros públicos terá de justificar seu bom e regular emprego na conformidade das leis, regulamentos e normas emanadas das autoridades administrativas competentes.'
14. Mesmo as alegações de defesa não sendo apresentadas, considerando o princípio da verdade real que rege esta Corte, procurou-se buscar, em manifestações do responsável na fase interna desta Tomada de Contas Especial, se havia algum argumento que pudesse ser aproveitado a seu favor.
15. No entanto, o responsável não se manifestou na fase interna, não havendo, assim, nenhum argumento que possa vir a ser analisado e posteriormente servir para afastar as irregularidades apontadas.
16. Vale ressaltar que a pretensão punitiva do TCU, conforme Acórdão 1441/2016-TCU-Plenário, que uniformizou a jurisprudência acerca dessa questão, subordina-se ao prazo geral de prescrição indicado no art. 205 do Código Civil, que é de 10 anos, contado da data de ocorrência da irregularidade sancionada, nos termos do art. 189 do Código Civil, sendo este prazo interrompido pelo ato que ordenar a citação, a audiência ou a oitiva do responsável. No caso em exame, não ocorreu a prescrição, uma vez que a primeira liberação dos recursos ocorreu em 22/3/2010 e o ato de ordenação da citação ocorreu em 12/5/2018.
17. Em se tratando de processo em que a parte interessada não se manifestou acerca das irregularidades imputadas, não há elementos para que se possa efetivamente aferir e reconhecer a ocorrência de boa-fé na conduta do responsável, podendo este Tribunal, desde logo, proferir o julgamento de mérito pela irregularidade das contas, conforme nos termos dos §§ 2º e 6º do art. 202 do Regimento Interno do TCU (Acórdão 2064/2011-TCU-Primeira Câmara (relator: Ubiratan Aguiar) , 6.182/2011-TCU-1a Câmara (relator: Weber de Oliveira) , 4.072/2010-TCU-1a Câmara (Relator: Valmir Campelo) , 1.189/2009-TCU-1a Câmara (Relator: Marcos Bemquerer) , 731/2008-TCU-Plenário (Relator: Aroldo Cedraz) .
18. Dessa forma, o responsável deve ser considerado revel, nos termos do art. 12, §3º, da Lei 8.443/1992, devendo as contas serem julgadas irregulares, condenando-o ao débito apurado e aplicando-lhe a multa prevista no art. 57 da Lei 8.443/1992.
CONCLUSÃO
19. Diante da revelia do Sr. Edson Luiz de Oliveira e inexistindo nos autos elementos que permitam concluir pela ocorrência de boa-fé ou de outros excludentes de culpabilidade em sua conduta, propõe-se que suas contas sejam julgadas irregulares e que o responsável seja condenado em débito, bem como que lhe seja aplicada a multa prevista no art. 57 da Lei 8.443/1992.
PROPOSTA DE ENCAMINHAMENTO
20. Diante do exposto, submetemos os autos à consideração superior, propondo ao Tribunal:
a) considerar revel o Sr. Edson Luiz de Oliveira (CPF XXX.139.232-XX) , prefeito do Município de Bragança/PA, no período de 1/1/2009 a 31/12/2012, para todos os efeitos, dando-se prosseguimento ao processo, com fulcro no art. 12, § 3º, da Lei 8.443/92;
b) julgar irregulares, nos termos dos arts. 1º, inciso I, 16, inciso III, alínea c, da Lei 8.443/1992, c/c os arts. 19 e 23, inciso III, da mesma lei, e com arts. 1º, inciso I, 209, inciso III, 210 e 214, inciso III, do Regimento Interno do TCU, as contas do Sr. Edson Luiz de Oliveira (CPF XXX.139.232-XX) , prefeito do Município de Bragança/PA, no período de 1/1/2009 a 31/12/2012, condenandoo ao pagamento das importâncias a seguir especificadas, atualizadas monetariamente e acrescidas dos juros de mora, calculadas a partir das datas discriminadas até a data da efetiva quitação do débito, fixando-lhe o prazo de quinze dias, para que comprove, perante este Tribunal, o recolhimento das referidas quantias aos cofres do Instituto Nacional de Colonização e Reforma Agrária (Incra) , nos termos do art. 23, inciso III, alínea 'a', da citada lei:
	VALOR ORIGINAL (R$) 
	DATA DA OCORRÊNCIA

	166.244,82
	22/3/2010

	166.244,83
	4/5/2010

	166.244,84
	23/11/2010

Valor total do débito atualizado até 22/10/2018: R$ 1.021.884,28.
c) aplicar ao Sr. Edson Luiz de Oliveira (CPF XXX.139.232-XX) , prefeito do Município de Bragança/PA, no período de 1/1/2009 a 31/12/2012, a multa prevista no art. 57 da Lei 8.443/1992, c/c o art. 267 do RI/TCU, fixando-lhe o prazo de quinze dias, a contar da notificação, para que comprove, perante este Tribunal (art. 214, inciso III, alínea 'a', do Regimento Interno) , o recolhimento da dívida aos cofres do Tesouro Nacional, atualizada monetariamente desde a data do acórdão que vier a ser proferido por este Tribunal até a do efetivo recolhimento, se paga após o vencimento, na forma da legislação em vigor;
d) autorizar, desde logo, nos termos do art. 28, inciso II, da Lei 8.443/1992, a cobrança judicial das dívidas caso não atendida a notificação;
e) autorizar também, desde logo, se requerido, com fundamento no art. 28, inciso I, da Lei 8.443, de 1992 c/c o art. 217, §§ 1º e 2º do Regimento Interno, o parcelamento da dívida em até 36 parcelas, incidindo sobre cada parcela, corrigida monetariamente, os correspondentes acréscimos legais fixando- lhe o prazo de quinze dias, a contar do recebimento da notificação, para comprovar perante este Tribunal o recolhimento da primeira parcela, e de trinta dias, a contar da parcela anterior, para comprovar os recolhimentos das demais parcelas, devendo incidir sobre cada valor mensal, atualizado monetariamente, os juros de mora devidos, no caso do débito, na forma prevista na legislação em vigor, alertando os responsáveis de que a falta de comprovação do recolhimento de qualquer parcela importará o vencimento antecipado do saldo devedor, nos termos do § 2º do art. 217 do Regimento Interno deste Tribunal;
f) enviar cópia do Acórdão a ser prolatado, bem como do Relatório e do Voto que o fundamentarem à Procuradoria da República no Estado do Pará, nos termos do § 3º do art. 16 da Lei 8.443/1992 c/c o § 7º do art. 209 do Regimento Interno do TCU, para adoção das medidas cabíveis; e
g) enviar cópia do Acórdão que vier a ser proferido à Secretaria Federal de Controle Interno e ao responsável, para ciência, informando que a presente deliberação, acompanhada do Relatório e do Voto que a fundamenta, está disponível para a consulta no endereço www.tcu.gov.br/acordaos, além de esclarecer que, caso requerido, o TCU poderá fornecer sem custos as correspondentes cópias, de forma impressa."
É o relatório.

não há.

Subprocurador-Geral Paulo Soares Bugarin.

Tomada de contas especial. Convênio. construção/complementação de estradas vicinais. Ausência de documentação na prestação de contas. Não comprovação da boa e regular aplicação dos recursos recebidos. Citação. Revelia. Contas irregulares. Débito. Multa.

TOMADA DE CONTAS ESPECIAL (TCE)

Secretaria de Controle Externo de Tomada de Contas Especial (Secex/TCE).

Trata-se de tomada de contas especial instaurada pelo Instituto Nacional de Colonização e Reforma Agrária (Incra) , em desfavor do Sr. Edson Luiz de Oliveira, prefeito de Bragança/PA na gestão 2009-2012, em face da não aprovação da prestação de contas final do Convênio 708853/2009 (peça 3, p. 4557 e 71) , Siconv 062551/2009.
2.	O ajuste teve como objeto a execução de obras de construção/complementação de 23,80 km de estradas vicinais, localizadas na Reserva Extrativista Caeté-Taperaçu, no Município de Bragança/PA, com vigência de 31/12/2009 a 18/8/2011 (peça 4, p. 13) .
3.	Dos R$ 524.983,68 previstos para a execução do objeto, o concedente repassou R$ 498.734,49, transferidos mediante três ordens bancárias datadas de 22/3 (R$ 166.244,82) , 4/5 (R$ 166.244,83) e 23/11/2010 (R$ 166.244,84) , sendo R$ 26.249,20 a contrapartida do convenente.
4.	O Relatório de Fiscalização de Obras emitido pelo Incra/Superintendência Regional do Pará, datado de 16/5/2011 (peça 3, p. 73-80 e peça 4, p. 1-5) atestou a execução de 100% da obra, em conformidade com as especificações técnicas pactuadas. Entretanto, no Parecer Financeiro 8/2017, da mesma instituição (peça 4, p. 13-23) , de 5/5/2017, consta que não havia documentação completa da execução financeira no sistema e no processo físico, para embasamento da análise financeira da prestação de contas. As medidas administrativas tomadas com vistas à regularização das pendências não tiveram êxito.
5.	Segundo o relatório do tomador de contas especial (peça 4, p. 61-79) , de 8/8/2017, a motivação para a instauração da TCE foi a não aprovação da prestação de contas por insuficiência de documentos que comprovem as despesas financeiras, conforme legislação vigente. O débito do valor integral do repasse foi atribuído ao exprefeito, Sr. Edson Luiz de Oliveira, e à prefeitura do Município de Bragança/PA. A inclusão desse último responsável foi contestada pela Secretaria de Controle Interno/PR, por não haver comprovação de que o município tenha auferido algum benefício decorrente da irregularidade cometida.
6.	No âmbito deste Tribunal, em cumprimento ao despacho do secretário da Secex/TCE (peça 10) , de 12/5/2018, foi realizada a citação do ex-Prefeito em 22/5/2018 (peça 11) , pela não comprovação da boa e regular aplicação dos recursos recebidos por força do Convênio 708853/2009, em razão da ausência de documentação que permita a comprovação de que o objeto do convênio foi construído utilizando-se os recursos repassados pelo Incra para tal finalidade.
7.	Malgrado ter tomado ciência do expediente citatório (peça 12) , expirado o prazo regimental, não foi apresentada a defesa e tampouco recolhido o débito, devendo o responsável, para todos os efeitos, ser considerado revel, nos termos do art. 12, § 3º, da Lei 8.443/1992.
8.	Inexistindo nos autos elementos que permitam concluir pela ocorrência de boa-fé ou de outros excludentes de culpabilidade em sua conduta, em consonância com a unidade técnica e com o representante do Ministério Público junto a esta Corte, propugno por que as contas do Sr. Edson Luiz de Oliveira sejam julgadas irregulares e que seja condenado em débito pela totalidade dos recursos transferidos ao município à conta do Convênio 708853/2009.
9.	Considerando que não houve o transcurso do prazo decenal para a prescrição da pretensão punitiva, em conformidade com o Acórdão 1441/2016-TCU-Plenário, defendo que seja aplicada ao responsável, também, a multa prevista no art. 57 da Lei 8.443/1992.
10.	Deixo de acolher a proposta da unidade instrutiva de, desde já, autorizar o parcelamento das dívidas, por entender que essa medida somente deve ser adotada mediante solicitação das partes.
Ante o exposto, manifesto-me por que o Tribunal aprove o acórdão que ora submeto à apreciação deste Colegiado.
TCU, Sala das Sessões Ministro Luciano Brandão Alves de Souza, em 16 de abril de 2019.
AUGUSTO SHERMAN CAVALCANTI 
Relator